【裁判字號】    87,上,611
【裁判日期】    890630
【裁判案由】    分割共有物
【裁判全文】
臺灣高等法院臺中分院民事判決      八十七年度上字第六一一號
      上  訴  人  甲○○
      訴訟代理人  李東炫律師
      視同上訴人  丙  ○      .
                  丁○○      .
      被  上訴人  乙○○      .
      訴訟代理人  謝子熾律師
右當事人間請求分割共有物事件，上訴人對於中華民國八十七年八月五日臺灣臺中地
方法院第一審判決（八十四年度訴字第四五○號），提起上訴，本院判決如左：
      主      文
上訴駁回。
第二審訴訟費用由上訴人甲○○負擔。
兩造共有坐落台中縣大安鄉○○段八五三地號地目建面積應更正為○‧五九五公頃，
同段八五四地號地目建面積應更正為○‧一○八○公頃。
      事      實
甲、上訴人甲○○方面：
一、聲明：求為判決：
  (一)原判決除第三項外均廢棄。
  (二)兩造共有坐落臺中縣大安鄉○○段八五三、八五四地號地目建面積為○．○七一
    五及○．一○三二公頃之土地分割如附圖(三)所示，即(1)編號ＡＣ所示土地由被上
    訴人乙○○取得。(2)編號Ｂ所示土地由上訴人甲○○取得。(3)編號Ｄ所示土地由
    丁○○取得。(4)編號Ｅ所示土地由丙○取得。(5)編號Ｆ所示土地供為道路使用，
    由甲○○及乙○○比例分擔，保持共有。
  (三)第一、二審訴訟費用由被上訴人負擔。
二、陳述及證據：除與第一審判決記載者相同，予以引用外，補稱：
  (一)原審判決認為上訴人所有建物已屬老舊平房，且其中二間建物並無屋頂，從而定
    分割方法時未予保留該等建物，就此，上訴人認為關於無屋頂部份建物本係倉庫
    供為堆放器具之用，與供為上訴人一家老小居住之住宅，性質上已不得並列而論
    ，況供居住之屋宅，係磚造平房，上訴人居住多年甚感安居，原審所謂老舊，無
    經濟利用價值，殊嫌主觀。
  (二)原審判決認為該等地上建物，因分割後無法保留之損害極微，顯未考慮上訴人之
    苦境，有違公平原則，申言之，上訴人居住之房屋甚為堅固，雖為平房，不若大
    樓雅觀，然再繼續居住十數年應仍舒適，現因他人提起分割將受拆除，則以上訴
    人身無積蓄，如何再花費數十萬元搭建新屋？而在建屋期間，上訴人居住何處？
    倘須向外賃屋而居，則租金何來？又被上訴人在原審八十六年三月十九日審理程
    序時，由其訴訟代理人表示願代付房租，惟未見其提出具體方案，即遭原審判決
    須拆除居住房屋，且對照被上訴人無拆屋情形，尤其被上訴人提起本件分割共有
    地訴訟，是為了建屋謀利，則原審所定分割方法，顯不公平。
  (三)又分割方法顯係遷就被上訴人分割所得土地之地形，對於上訴人之利益未顧及，
    最高法院七十七年台上字第四八九號判決亦明確指出此種分割方法並不公平，按
    原審判決不採上訴人所提分割方案，認為如採該方案分割，則被上訴人所得地號
    八五三之土地上所分之丙部份，即呈不規則形狀，不利土地之利用，然原審採丁
    案之分割方法使上訴人所得地號八五三土地上所分得土地東邊呈不規則形狀，顯
    不利於上訴人土地之利用，惟原審就此並未斟酌，足知所定分割方法有遷就被上
    訴人所得土地之地形。
  (四)查原審所列分割方法共有四種方案，細觀該四種方案，上訴人所有房屋均須遭拆
    除，其不當已陳明如右，何以未將上訴人於原審所提分割方案列入參考，由原審
    進行程序中可知，本件起訴原告本係曾坤等十人，從而在訴訟進行中，上訴人即
    提出如附圖二、三之分割方案，非旦對所有共有人足稱公平，且可免於房屋遭受
    拆除，詎之後被上訴人出而主張其已依法買受曾坤等十人之持分，據以主張因已
    自曾坤等十人取得所有權，應以分割取得同一位置最有利於土地之使用，則其顯
    係利用法律規定漠視犧牲上訴人之權益而遂行其私利，申言之，乙○○背後所代
    表之財團欲開發系爭土地，首則要求原所有權人曾坤等提起本件訴訟，後因見上
    訴人提出之分割方案頗稱公允，致其無法取得完整土地開發，即稱早已買受曾坤
    等人之持分，而曾坤等人未有在系爭工地建屋居住，理所當然以低價出售，毫無
    顧及上訴人多年居住之社會事實，分割方法如果造成一方建屋賺錢，一方無屋居
    佔，豈是事理公平。
乙、上訴人丙○方面：
一、聲明：求為判決如上訴人甲○○相同。
二、同意上訴人甲○○之主張。
丙、上訴人丁○○未於言詞辯論期日到場，亦未以書狀作何聲明或陳述。
丁、被上訴人方面：
一、聲明：求為判決如主文所示。
二、陳述及證據：除與第一審判決記載者相同予以引用外，補稱：
  (一)上訴人丙○前提出準備書狀稱其同意上訴人甲○○所提之分割方案。因該案兼顧
    各共有人利益云云。惟如按甲○○所提方案（即第一案），則被上訴人分得之土
    地乃被分割為二，何來兼顧各共有人之利益？而查上訴人現有之房屋均屬老舊平
    房經濟價值甚低，業據原審及  鈞院到場履勘屬實，上訴人等僅為保存其老舊平
    房而欲將被上訴人之土地分割為二，顯然未顧及被上訴人之利益，與其主張之原
    則相反。
  (二)本件上訴人丙○、丁○○之所以要辦理互易一坪土地以便進行合併分割，且被上
    訴人之所以願意負擔其互易一坪之代書費用，無非就是希望兩造都能分得單一較
    完整可利用，符合經濟價值之土地，如採甲○○之方案，則又何必如此大費周章
    ？由此可知甲○○所提之分割方案為不可採，仍以被上訴人所提之分割方案，使
    兩造均能得完整之土地為上策等語。
        理      由
一、本件訴訟標的對於全體共有人必須合一確定，雖僅由甲○○聲明上訴，但其效力
    應及於同造之丁○○、丙○，爰併列該二人為上訴人。又上訴人丁○○未於言詞
    辯論期日到場，核無民事訴訟法第三百八十六條所列各款情形，爰依被上訴人之
    聲請，由其一造辯論而為判決。
二、查被上訴人主張系爭坐落台中縣大安鄉○○段八五三地號，地目建，登記面積○
    ‧○七一五公頃，實際面積為○‧五九五公頃之土地為上訴人甲○○、丙○與伊
    所共有，伊之應有部分為二八八分之一八九，上訴人甲○○之應有部分為二八八
    分之八七，上訴人丙○之應有部分為二四分之一。同段八五四地號，地目建，登
    記面積○‧一○三二公頃，實際面積○‧一○八○公頃之土地為兩造所共有，伊
    之應有部分為二八八分之二一六，上訴人甲○○之應有部分為三○九六分之三四
    五，上訴人丙○之應有部分為二四分之一，上訴人丁○○之應有部分為一○三二
    分之一○○。該二筆土地，共有人間並無以契約訂有不分割期限，兩造復無法以
    協議方式定分割方法等情，業據提出土地登記簿謄本二件為證，且為上訴人所不
    爭執，並經原審會同台中縣大甲地政事務所測量員現場勘測，確有如上述登記面
    積與實地面積不符情事，有地籍圖謄本及該所八五甲地測字第九三四○號函在卷
    可稽。
三、按各共有人得隨時請求分割共有物。但因物之使用目的不能分割或契約定有不分
    割之期限者，不在此限；又共有物之分割方法，不能協議決定者，法院得依任何
    共有人之聲請，命為以原物分配於各共有人，民法第八百二十三條第一項、第八
    百二十四條第二項第一款定有明文。茲被上訴人以系爭土地之地目為建，依物之
    使用目的自無不能分割之情事，又共有人間並無訂有不分割期限，且未能達成分
    割協議等情，爰求為原物分割，核無不合，應予准許。
四、次查系爭二筆土地相鄰，西北面臨產業道路，對外需利用私人用地開設之泥土路
    始能通行，另一邊之私設道路已有部分遭挖毀，不便行走等情，經原審及本院受
    命法官現場勘驗屬實，有勘驗筆錄在卷可稽。是為共有人間對外交通之便利，自
    有在其中預留道路用地之必要，俾能提升土地之利用價值。雖上訴人甲○○辯稱
    ，被上訴人係在本案訴訟中始從原共有人曾坤、曾三天、曾泉、曾金龍、曾遇塗
    、曾爐、曾明德、曾鴻文、曾鴻璸、曾太陽十人買受其所有權之應有部分，則因
    原共有人十人所能分配之土地非必可在一處，自不能因被上訴人一人買受之關係
    ，而可享有不必將土地割裂之權利。惟查被上訴人既已自前揭十人取得系爭土地
    所有權之應有部分，成為一人所有，自應以分割取得同一位置為最有利於土地之
    使用，其請求依其應有部分所得面積，分歸為完整之一塊土地，自無不合。又上
    訴人甲○○以伊在附圖(二)編號Ｄ、Ｋ上所示之土地上有其建築物存在，為一家老
    小居住之住宅，甚為堅固，現因他人提起分割土地將受拆除，其無資力搭建新屋
    ，勢必無棲身之處。主張依附圖(三)所示為分割，俾保現有房屋，免遭拆除云云。
    惟查該附圖(二)所示建物係屬台式平房，年代甚久，已顯老舊，且其中編號Ｄ、Ｋ
    所示之建物亦無屋頂，充當堆積雜物之用，其經濟價值甚低，此經原審及本院受
    命法官勘驗屬實，有勘驗筆錄可稽。如依其主張分割方案，則被上訴人分得之土
    地，形式彎曲不規則形狀，利用價值大幅降低，顯造成重大損失。如此上訴人甲
    ○○僅欲保持其經濟價值甚低之老舊房屋，而造成被上訴人比例甚多之大塊土地
    經濟價值之損失，殊失公平，是上訴人甲○○所主張之分割方案，顯不可採。原
    審法院斟酌各共有人之有效利用土地，對外交通方便，共有之意願，爰依附圖(一)
    所示分割方案為分割，自屬適當。上訴論旨指摘原裁定不當，求予廢棄，難認為
    有理由。
五、末查系爭土地經原審囑託臺中縣大甲地政事務所測量結果八五三號地號實際面積
    為○．○五九五公頃，八五四地號面積為○．一○八○公頃，均與土地登記簿登
    記面積不符，此有該所函本院之地籍圖中註明明確，並為兩造所不爭執，此純係
    技術引起原測量錯誤。爰依土地登記規則第一百二十二條地籍測量實施規則第二
    百三十二條之規定，併予更正，附此敘明。
六、據上論斷，本件上訴為無理由，依民事訴訟法第四百四十九條第一項、第七十八
    條、第八十五條第三項、第四百六十三條、第三百八十五條第一項前段，判決如
    主文。
中      華      民      國    八十九     年     六     月     三十      日
~B1民事第三庭審判長法  官  陳 照 德
~B2                法  官  蔡王金全
~B3                法  官  陳 成 泉
右為正本係照原本作成。
如對本判決上訴，須於收受判決送達後二十日內向本院提出上訴書狀，其未表明上訴
理由者，應於提出上訴後二十日內向本院提出上訴理由書（須按他造人數附具繕本）
，並繳納送達用雙掛號郵票拾份（每份參拾肆元）。
上訴時應提出委任律師或具有律師資格之人之委任狀；委任有律師資格者，另應附具
律師及格證書及釋明委任人與受任人有民事訴訟法第四百六十六條之一第一項但書或
第二項（詳附註）所定關係之釋明文書影本。
~B                書記官  林育德
中      華      民      國    八十九     年     七     月      五       日
附註：
民事訴訟法第四百六十六條之一（第一項、第二項）
對於第二審判決上訴，上訴人應委任律師為訴訟代理人。但上訴人或其法定代理人具
有律師資格者，不在此限。
上訴人之配偶、三親等內之血親、二親等內之姻親，或上訴人為法人、中央或地方機
關時，其所屬專任人員具有律師資格並經法院認為適當者，亦得為第三審訴訟代理人
。
                                                                        Ｅ


司法院資訊處製作；財團法人民間司法改革基金會備份。
